臺灣高雄地方法院民事判決　　　　　　 100年度訴字第1903號
原　　　告　紀倍宗
訴訟代理人　鄭錦淵
　　　　　　蔡進清律師
被　　　告　蔡清一
訴訟代理人　蔡明祥
上列當事人間分配表異議之訴事件，經本院於民國100 年12月15
日言詞辯論終結，判決如下：
    主      文
原告之訴駁回。
訴訟費用由原告負擔。
    事實及理由
一、原告主張：被告因其子即訴外人蔡明來亟需資金，而於民國
    98年2 月16日提供其所有坐落高雄縣梓官鄉○○段357 之1
    、358 之1 、359 之1 、360 之1 、346 之5 地號土地（除
    360 之1 地號土地應有部分為120 分之1 外，其餘之應有部
    分均為60分之1 ，下合稱系爭土地）及其上門牌號碼高雄市
    ○○區○○路452 號未保存登記建物作為擔保，向伊借款新
    臺幣（下同）100 萬元，並約定得分次借款，利息則按實際
    借款金額計算，伊乃於同日交付50萬元借款予被告（下稱系
    爭50萬元借款），兩造並於次日辦妥以系爭土地為抵押物、
    被告及蔡明來為債務人、擔保債權為100 萬元之抵押權設定
    登記（下稱系爭抵押權）。嗣蔡明來復陸續持支票向伊借款
    292,000 元（下稱系爭292,000 元借款），惟其等其後竟未
    依約清償本息，伊即就其中50萬元訴請返還，並經本院岡山
    簡易庭以98年度岡簡字第386 號判決勝訴在案，伊並以之聲
    請強制執行，經本院以99年度司執字第35479 號受理在案（
    下稱系爭執行事件），嗣伊於執行程序進行中，又以系爭29
    2,000 元借款及其借款之違約金亦為系爭抵押權所擔保，聲
    明參與分配，惟系爭執行事件於100 年8 月23日所製作之分
    配表（下稱系爭分配表）竟未將伊之系爭292,000 元借款債
    權列入分配，且將其違約金減至以年息20% 計算，而不以月
    息3%計算，實有錯誤，經伊聲明異議仍未更正，為此爰依強
    制執行法第41條提起本訴等語。並聲明：系爭分配表就次序
    5 所得分配之金額應更正為1,339,130 元，次序6 應更正為
    94 3,763元。
二、被告則以：伊當時係經原告要求，方於設定抵押權登記時以
    借款2 倍之金額即100 萬元為擔保債權金額，實際上伊僅向
    原告借款50萬元，且系爭抵押權為普通抵押權，其所擔保者
    應僅有登記之兩造間於98年2 月16日所立之借貸契約，即原
    告於該日借予之50萬元，其他債權均非系爭抵押權所擔保者
    ，況原告所提出之支票均非伊所簽發，到期日亦均在98年5
    月15日以後，亦難認係屬系爭抵押權擔保之債權，且系爭分
    配表以週年利率20% 計算違約金應屬適當等語資為抗辯。並
    聲明：原告之訴駁回。
三、兩造不爭執事項：
  (一)被告於98年2 月16日以系爭土地申請設定抵押權登記予原告
    ，登記債務人：被告及蔡明來、擔保債權金額：100 萬元、
    擔保債權種類及範圍：債務人對抵押權人於98年2 月16日所
    立借貸契約發生之債務、清償日期：98年5 月15日、利息：
    依中央銀行核定放款利率計息、違約金：逾期以每逾一日以
    每百元五角計算，並於次日完成登記。
  (二)原告於98年2 月16日借款50萬元予被告。
  (三)原告訴請被告清償系爭50萬元借款，經本院岡山簡易庭以98
    年度岡簡字第386 號判決判命被告給付原告50萬元及自98年
    5 月16日起至清償日止按週年利率5%計算之利息。
  (四)原告於99年4 月1 日持上開民事判決為執行名義向本院聲請
    強制執行，經本院以99年度司執字第35479 號受理，嗣於99
    年9 月15日以系爭292,000 元借款及系爭50萬元借款之違約
    金亦為系爭抵押權擔保之債權，具狀參與分配。
  (五)系爭執行事件於100 年3 月14日作成分配表，後因原告及高
    雄市東區稅捐稽徵處岡山分處聲明異議而於同年4 月14日更
    正分配表，原告收受通知後即於同年5 月19日聲明異議，嗣
    系爭執行事件復因債權人參與分配而於同年8 月23日製成系
    爭分配表，並定於同年9 月14日實行分配，原告乃於同年月
    19日提起本件分配表異議之訴。
四、得心證之理由
  (一)系爭292,000元借款是否為系爭抵押權擔保之債權？
    按抵押權所擔保之債權，其種類及範圍，屬於抵押權之內容
    ，依法應經登記，始生物權之效力，但如因內容過於冗長，
    登記簿所列各欄篇幅不能容納記載，可以附件記載，作為登
    記簿之一部分，最高法院84年台上字第1967號著有判例可供
    參照。經查：
    1.系爭抵押權所登記擔保之債權種類及範圍為擔保債務人對
      抵押權人於98年2 月16日所立借貸契約發生之債務等情已
      如前述，則依首揭說明，應僅有上開登記之內容始生物權
      之效力，是系爭抵押權擔保之債權自以債務人即被告、蔡
      明來與抵押權人即原告於98年2 月16日所立借貸契約所生
      之債權為限。
    2.原告雖主張其依被告之授權書而出借予蔡明來，應為系爭
      抵押權所擔保云云，惟兩造於98年2 月16日簽訂的授權書
      係載明：「茲授權人蔡清一，就所有如後載標示之不動產
      （即系爭土地、上開452 號建物），提供擔保蔡明來向紀
      倍宗借款新台幣壹佰萬元整，並授權蔡明來得於上開款項
      內就本人應簽名之借據、本票、及各項客、支票代理簽名
      ，屬實，如有虛偽願負法律上責任」等語，此有該授權書
      附卷可參（見本院卷第185 頁），而兩造於上開授權書固
      約定以系爭土地作為蔡明來向原告借款100 萬元之擔保等
      內容，然依前所述，系爭抵押權所擔保之債權應以登記者
      始生物權效力，是自難以此未在登記範圍內之授權書而認
      原告借款予蔡明來之金額於100 萬元之範圍內均為系爭抵
      押權所擔保者。且依前開授權書之內容，被告係簽立該書
      面同意提供擔保，並授權蔡明來得代理被告簽名，此應屬
      抵押權設定契約、授權契約，而難認係為借貸契約性質，
      自非屬系爭抵押權登記之「債務人對抵押權人於98年2 月
      16 日 所立借貸契約」，是原告尚非得據此主張其依授權
      書之借款為系爭抵押權所擔保，故而原告上開主張洵非可
      採。
    3.原告另主張其係與被告及蔡明來約定得於100 萬元內分次
      借款，因此設定擔保債權總金額為100 萬元之抵押權，是
      其依此所為之借款應均為系爭抵押權所擔保云云，惟系爭
      抵押權所登記之擔保債權種類並非依上開授信契約而生之
      債權，且兩造間依此授信約定所為之借貸，仍須於原告交
      付借款時借貸契約始為成立，而原告復自陳系爭292,000
      元借款係其於系爭抵押權設定登記後，陸續借款予蔡明來
      等語（見本院卷第4 頁、第181 頁），且其主張蔡明來持
      以借款之支票發票日為98年8 月24日、9 月15日、10月19
      日，此有該些票據在卷可按（見本院卷第7 至9 頁），此
      足見該些借款債權縱使屬實，亦係為98年2 月17日後所成
      立之消費借貸契約而生者，顯非蔡明來或被告與原告在98
      年2 月16日所立借貸契約而生之債權，則依前所述系爭抵
      押權之擔保範圍，系爭292,000 元借款並非系爭抵押權所
      擔保之債權甚明。
    4.綜上所述，系爭292,000 借款債權並非為系爭抵押權所擔
      保。至原告固聲請通知證人陳炎煌到庭證明98年2 月16日
      借貸契約之內容，惟依前開證述與原告自認之內容已足認
      系爭292,000 元借款債權非為系爭抵押權所擔保，是本院
      自無調查此項證據之必要，附此敘明。
  (二)兩造約定之違約金是否應以月息3%計算為適當？
    按約定之違約金額過高者，法院得減至相當之數額，民法第
    252 條定有明文。至於是否相當，即須依一般客觀事實，社
    會經濟狀況及當事人所受損害情形，以為斟酌之標準。且約
    定之違約金過高者，除出於債務人之自由意思，已任意給付
    ，可認為債務人自願依約履行，不容其請求返還外，法院仍
    得依前開規定，核減至相當之數額，最高法院79年台上字第
    1915號著有判例可參。原告固主張系爭50萬元借款之利息僅
    以週年利率5%計算，利息甚低，且現今民間借貸均以月息3%
    計算，法院亦多有裁定違約金以每百元每日一角計算者，是
    本件違約金應以月息3%計算云云，惟依前所述約定之違約金
    過高者，除被告已為任意給付，法院即得依民法第252 條之
    規定酌減至相當之數額，而以被告請求之利息利率為5%並無
    顯低於我國現今金融市場行情，且其並無舉證目前民間借貸
    均以月息3%計算利息，況縱有此項約定，亦已違反民法第20
    5 條之規定，而法院亦無可能就此依法無請求權之部分判決
    給付，且若有非訟程序依形式裁定違約金以每百元每日一角
    計算者，因此非法院實體判決，亦應難為本件判斷之依據，
    又以目前我國金融市場多係以「借款人逾期6 個月以內部分
    ，按約定利率之1 成計算，逾期6 個月以上部分，按約定利
    率之2 成計算」之計算方式約定違約金，且兩造約定之違約
    金依前述系爭抵押權登記之內容高達週年利率60% ，顯為民
    法第205 條所規定得請求之約定利息上限3 倍，並參以原告
    因被告未依約給付利息並清償本金之損害，僅係無法於原預
    定時間收回該50萬元資金予以運用者，及被告同意以系爭分
    配表之計算基準即週年利率20% 計算違約金，是本院審酌此
    等情事暨目前社會經濟狀況，認其請求收取高達週年利率36
    % 之違約金實有重利之嫌且屬過高，應以系爭分配表之計算
    方式即按週年利率20% 計算違約金方為適當。
五、綜上所述，系爭292,000 元借款並非系爭抵押權所擔保之債
    權，且系爭50萬元借款之違約金應以週年利率20% 計算為適
    當，是系爭分配表未將系爭292,000 元借款納入分配，且以
    週年利率20% 計算系爭50萬元借款之違約金應無不當之處，
    從而原告依強制執行法第41條之規定請求將系爭分配表次序
    5 所得分配之金額更正為1,339,130 元，次序6 更正為943,
    763 元，為無理由，應予駁回。
六、本件事證已臻明確，兩造其餘之攻擊防禦方法及證據資料，
    經核與判決結果不生影響，爰毋庸一一論列，併此敘明。
七、據上論結，本件原告之訴為無理由。依民事訴訟法第78條，
    判決如主文。
中    華    民    國   100    年    12    月    29    日
                  民事第三庭  法  官  楊淑儀
以上正本係照原本作成。
如對本判決上訴，須於判決送達後20日內向本院提出上訴狀。如
委任律師提起上訴者，應一併繳納上訴審裁判費。
中    華    民    國   100    年    12    月    29    日
                              書記官  林秀泙